【裁判字號】    97,消債更,656
【裁判日期】    971015
【裁判案由】    更生事件
【裁判全文】
臺灣臺南地方法院民事裁定           97年度消債更字第656號
聲  請  人  甲○○
即  債務人
上列當事人因消費者債務清理事件聲請更生，本院裁定如下：
    主  文
更生及保全處分之聲請均駁回。
聲請費用由聲請人負擔。
    理  由
一、按債務人對於金融機構因消費借貸、自用住宅借款、信用卡
    或現金卡契約而負債務，在聲請更生或清算前，應提出債權
    人清冊，以書面向最大債權金融機構請求協商債務清償方案
    並表明共同協商之意旨，消費者債務清理條例（下稱消債條
    例）第151 條第1 項定有明文。揆其立法意旨無非認債務人
    對於金融機構因前開原因所負欠債務，其法律關係較為單純
    明確，金融機構並已訂有債務協商機制，如能協商成立，債
    務人不需依消債條例聲請更生或清算，可疏減法院負擔，有
    效分配司法資源，並使債務人得自主解決其債務，爰就此部
    分採行協商前置主義。又中華民國銀行公會（下稱銀行公會
    ）為使協商前置程序順利並快速進行，擬定相關所需文件說
    明：包括(一)前置協商申請書。(二)身分證正反面影本。(三)申請
    人財產及收支狀況說明書。(四)債權人清冊。(五)近2 年綜合所
    得資料清單及最近1個月核發財產資料。(六)近3個月薪資證明
    （如無證明請出具收入切結書）。(七)勞工保險投保資料表及
    明細（如無資料可免提供）。並於網路上公告、備妥相關申
    請表格供債務人下載使用。經核，前開文書既屬達成協商所
    必要審核文件（包含為確認「確為債務人本人申請協商」及
    「可能履行之協商內容」等），且已較債務人向法院聲請更
    生或清算時所應提出及檢附文件簡便（應無提出之困難性）
    ，並於協商不成立後可挪作聲請更生或清算應提出文件之一
    部；加以承前述，協商前置之立法意旨既在疏減法院負擔，
    而責由最大債權銀行介入以求當事人間之自主解決債務，則
    最大債權銀行於適當範圍內通知債務人配合提出相關文件，
    以減輕最大債權銀行依法授權調取（詳消債條例第151條第2
    項）之不便，堪認係符衡平原則而無不妥之處。即銀行公會
    所訂前述應檢附之文件，雖較法律所規定之內容煩瑣，但仍
    有其必要，並易促成協商方案形成。準此，倘最大債權銀行
    依前開規定通知債務人補正，而債務人無正當理由，不予以
    補正時，顯係故意以此脫法方法延滯協商程序之進行，以達
    其意圖規避協商前置制度之不法目的，如准其所為，勢將造
    成協商前置制度條文形同具文，故應認債務人並不得再執此
    可歸責於己之事由，逕援引同法第153條前段規定主張最大
    債權銀行逾30日不開始協商，而得逕向法院聲請更生或清算
    （即消債條例第153條前段規定，係在規範債權人無故延滯
    ，而非容許債務人恁將協商前置制度視如無物），合此敘明
    。又聲請更生或清算不合程式或不備其他要件者，法院應以
    裁定駁回之，但其情形可以補正者，法院應定期間先命補正
    ，復為同條例第8條所明定。
二、聲請意旨略以：按「債務人不能清償債務或有不能清償之虞
    者，得依本條例所定更生或清算程序，清理其債務。債務人
    對於金融機構因消費借貸、自用住宅借款、信用卡或現金卡
    契約而負債務，在聲請更生或清算前，應提出債權人清冊，
    以書面向最大債權金融機構請求協商債務清償方案，並表明
    共同協商之意旨。自債務人提出協商請求之翌日起逾三十日
    不開始協商，或自開始協商之翌日起逾九十日協商不成立，
    債務人得逕向法院聲請更生或清算。」消債條例第3條、第
    151條第1項及第153條分別定有明文。查聲請人有不能清償
    債務情事，於民國（下同）97年5月2日依消債條例第151條
    第1項之規定提出債權人清冊，以書面向最大債權金融機構
    即台新國際商業銀行（下簡稱台新銀行）請求協商債務清償
    方案，並表明共同協商之意旨，台新銀行已於同年5月5日收
    受聲請文件，且聲請人亦於同年5月12日補充財產及收入資
    料，然迄今已逾30日，台新銀行尚未開始協商，揆之上開條
    文之規定，聲請人自得依法提出更生聲請。
三、經查：
(一)、聲請人因有對於金融機構因消費借貸、自用住宅借款、信用
    卡或現金卡契約而負債務，且曾發函向最大債權金融機構台
    新銀行請求共同協商債務清償方案，該函並經台新銀行於97
    年5月5日收受，有聲請人提出之上開函件各1紙可稽。惟台
    新銀行於97年5月5日收受上開函件後，旋即於當日以電話聯
    絡聲請人，告知其申請文件並未充分授權，不符相關政府資
    訊查詢單位格式，該行允提供制式文件，並請其檢附完整文
    件後重新申請，聲請人亦表同意。該行遂於同年5月6日以臺
    灣郵政掛號單號00000000000000將銀行公會版申請書及債務
    人原始申請文件寄至聲請人指定地址：臺南縣仁德鄉○○路
    182號。請其將文件備齊後再寄回該行，以利程序之進行等
    情，業經本院依職權向台新商業銀行查明屬實，有該行97年
    8月4日台新債協97法字第50126號函在卷可考。
(二)、而審視債權銀行函請聲請人補提之資料，均是聲請人自身之
    財產狀況資料，聲請人提出並無現實上之困難，是其雖於97
    年5月12日補提身分證正反面影本、薪資證明文件及資料財
    產清單，惟未檢附完整文件予台新銀行，並逕自向本院聲請
    更生，實難認其有依消債條例規定向最大債權金融機構請求
    為前置協商之真意，此有聲請人提出之消費者債務清理更生
    聲請狀在卷可憑。而有無協商之實益及成立如何協商條件，
    聲請人之財產狀況及還款能力，自屬重要事項，聲請人不補
    提自身之財產狀況及還款能力證明，即單方要求債權銀行與
    之開始協商，則對此不開始協商之結果，實乃可歸責聲請人
    個人之事由所致，台新銀行以「申請文件不符規定」為由退
    件，並認其情形「應視同未申請」，均係屬有據。依首開說
    明，自不應准許聲請人逕援消債條例第153條前段規定向本
    院聲請更生。
四、綜上，聲請人本件聲請未遵循消債條例第151條第1項之規定
    與全體金融機構債權人先行債務協商之機制，且上開欠缺又
    屬無從補正，揆之前揭說明，爰依消債條例第8條規定，駁
    回其聲請。
五、關於保全處分部分：本件更生之聲請既經駁回，其保全處分
    之聲請自失所附麗，應併駁回，附此敘明。
中    華    民    國    97    年    10    月     15   日
                  民事第一庭  法  官  曾鴻銘
以上正本係照原本作成。
如不服本裁定應於裁定送達後10日內，以書狀向本院提出抗告，
並繳納抗告費新臺幣1千元。
中    華    民    國    97    年    10    月     15   日
                              書記官  盧昱蓁


司法院資訊處製作；財團法人民間司法改革基金會備份。
